ACORDAO-COMPLETO-2482373

ACÓRDÃO 1219/2021 ATA 18/2021 - PLENÁRIO

VISTOS, relatados e discutidos estes autos de Representação formulada por parlamentares integrantes da Liderança do Partido Socialismo e Liberdade (PSOL) da Câmara dos Deputados em face de suposta liberação de recursos públicos, pelo governo federal, com o objetivo de influenciar a eleição à Presidência daquela Casa Legislativa, 
ACORDAM os Ministros do Tribunal de Contas da União, reunidos em Sessão Plenária, diante das razões expostas pelo Relator, em:
9.1. conhecer da presente Representação, satisfeitos os requisitos de admissibilidade previstos nos arts. 235 e 237, inciso III, do Regimento Interno deste Tribunal, e no art. 103, § 1º, da Resolução-TCU 259/2014;
9.2. no mérito, considerar a Representação improcedente;
9.3. informar aos representantes a prolação deste Acórdão, informando-lhes que o Relatório e o Voto que o fundamentam podem ser consultados no endereço eletrônico https://portal.tcu.gov.br/acordaos; 
9.4. arquivar o presente processo, com fundamento no art. 169, inciso V, do Regimento Interno do Tribunal.

Representação sobre suposta liberação de recursos público federal com o objetivo de influenciar na eleição à Presidência da Câmara dos Deputados.

Presidência da República.

3. Representante: Liderança do Partido Socialismo e Liberdade (PSOL) da Câmara dos Deputados

13.1. Ministros presentes: Ana Arraes (Presidente), Walton Alencar Rodrigues, Benjamin Zymler, Augusto Nardes, Raimundo Carreiro (Relator), Vital do Rêgo e Jorge Oliveira.
13.2. Ministros-Substitutos convocados: Augusto Sherman Cavalcanti e Marcos Bemquerer Costa.
13.3. Ministros-Substitutos presentes: André Luís de Carvalho e Weder de Oliveira.

RAIMUNDO CARREIRO

Adoto como relatório, com fulcro no inciso I do § 3º do art. 1º da Lei 8.443/1992, a instrução elabora pela Secretaria de Macroavaliação Governamental - Semag (peça 5) , cujas conclusões foram ratificadas pelos dirigentes da unidade (peças 6 e 7) , verbis:
"1. INTRODUÇÃO
1.	Trata-se de representação de autoria de deputados e deputadas federais da bancada do Partido Socialismo e Liberdade (PSOL) , a respeito de suposta liberação de recursos públicos, pelo governo federal, com o objetivo de influenciar na eleição à Presidência da Câmara dos Deputados.
2.	Ao final, a bancada do PSOL requer do Tribunal de Contas da União (TCU) a investigação, monitoramento e apuração dos fatos narrados para impedir a utilização de recursos públicos como instrumento do que os autores qualificam como "barganha política", ferindo assim o ordenamento jurídico pátrio, de modo a assegurar a impessoalidade, a publicidade, a imparcialidade, a legalidade e a lisura do processo democrático.
2. EXAME DE ADMISSIBILIDADE
3.	Inicialmente, deve-se registrar que a representação preenche os requisitos de admissibilidade constantes no art. 235 do Regimento Interno do TCU (RI/TCU) , haja vista a matéria ser de competência do Tribunal, referir-se a responsável sujeito à sua jurisdição, estar redigida em linguagem clara e objetiva, conter nome legível, qualificação e endereço do representante, bem como encontrar-se acompanhada do indício concernente à suposta irregularidade ou ilegalidade.
4.	Além disso, deputados federais possuem legitimidade para representar ao Tribunal, consoante disposto no inciso III do art. 237 do RI/TCU.
5.	Ainda, conforme dispõe o art. 103, § 1º, in fine, da Resolução - TCU 259/2014, verifica-se a existência do interesse público no trato da suposta irregularidade/ilegalidade, pois a execução orçamentária utilizada para influenciar a apreciação de proposições legislativas poderia, em tese, causar prejuízo à finalidade e aos objetivos da programação orçamentária e financeira, além de revelar-se flagrante ilegalidade. 
3. EXAME TÉCNICO
6.	A representação encaminhada pela bancada do PSOL na Câmara dos Deputados, com data de 10/12/2020, fundamentada em reportagem do veículo de comunicação "Folha de São Paulo", mencionou que o governo federal estaria negociando liberação de recursos públicos apenas àqueles que declarassem apoio ao candidato do Presidente da República à Presidência da Câmara dos Deputados em 2021. Além disso, também existiria a possibilidade de ser realizada reforma ministerial para atrair mais votos ao candidato do governo. E complementa da seguinte forma (peça 1, p. 1-2) :
Nos termos da matéria da Folha de São Paulo, "de acordo com relatos de líderes partidários e deputados governistas, integrantes de partidos do 'centrão' foram orientados a buscar Lira para definir a liberação de verbas acertadas na aprovação do PLN 30, projeto de lei que abriu crédito suplementar de quase 6,1 bilhões a oito ministérios." 
7.	Os representantes destacaram que a reportagem detalhou em minúcias os acordos para a liberação de recursos (peça 1, p. 2) , conforme segue:
No caso do PLN 30, o acerto é para que os parlamentares possam combinar com as prefeituras a destinação do dinheiro e apadrinhá-lo. Ao menos quatro projetos que abrem crédito extra foram aprovados desde o ano passado. 
Durante a negociação deste último, que abriu crédito para os ministérios do Desenvolvimento Regional, da Infraestrutura e da Saúde, por exemplo, ficou acertado que cada bancada teria um valor e distribuiria entre seus parlamentares.     
Houve partidos que acertaram com o governo carimbar o destino de cerca de R$ 200 milhões, por exemplo. Caberia a cada líder, porém, decidir qual deputado teria direito à verba e quanto. Por isso, parlamentares se irritaram com a condição estabelecida de conversar com Lira.
8.	A representação enfatiza que é preciso relembrar que tal prática parece ser recorrente durante a gestão do atual Presidente. Segundo os subscritores, durante a tramitação da reforma da previdência, o governo federal teria negociado a liberação de emendas parlamentares para deputados que votassem favoráveis à aprovação da matéria. Neste sentido, a bancada do Partido Socialismo e Liberdade (PSOL) apresentou representação sobre o caso ao Ministério Público Federal (Notícia de Fato n. 1.16.000.001862/2019-52) , resultando na instauração de Inquérito Civil, em razão das interferências indevidas na tramitação da reforma.
9.	Em seguida, os representantes argumentam que os recursos públicos não podem ser utilizados para influir na apreciação de proposições legislativas em tramitação no Congresso Nacional, conforme disposto no art. 142 da Lei 13.898/2020 (Lei de Diretrizes Orçamentárias para o exercício de 2020 - LDO 2020) .
10.	Após mencionar princípios a que a administração pública deve se submeter, bem como sobre a atuação do TCU, em sede constitucional e legal, os parlamentares da bancada do PSOL que subscreveram a representação requerem do Tribunal a investigação, monitoramento e apuração dos fatos narrados para impedir a utilização de recursos públicos como instrumento de barganha política, que fere o ordenamento jurídico pátrio, de modo a assegurar a impessoalidade, a publicidade, a imparcialidade, a legalidade e a lisura do processo democrático.  
Análise
11.	De início, registre-se que não se enquadra entre as competências do TCU, nos termos do Acórdão 2734/2020-TCU-Plenário (rel. Ministro Bruno Bantas) , apurar eventuais negociações entre o governo federal e membros do Poder Legislativo, com o fito de verificar direcionamentos na alocação de emendas parlamentares, bem como de outros recursos presentes no Orçamento Geral da União (OGU) .
12.	A competência institucional do TCU acerca da análise técnica da execução orçamentária e financeira dos recursos do OGU é efetivada a partir de consultas a sistemas informatizados, a exemplo do Sistema Integrado de Administração Financeira do Governo Federal (Siafi) e do Sistema Integrado de Planejamento e Orçamento (Siop) .
13.	Neste sentido, a matéria jornalística veiculada pela Folha de São Paulo, objeto de representação da bancada do PSOL, denominada "Governo Bolsonaro barra liberação de emendas e condiciona dinheiro a voto em Lira na eleição da Câmara" (peça 4) , aponta como possíveis desconformidades na execução do OGU, e que serão consideradas nesta análise, fontes orçamentárias de emendas parlamentares e de crédito suplementar constante do Projeto de Lei do Congresso Nacional (PLN) 30, de 2020.
Execução do orçamento público
14.	Preliminarmente, é relevante esclarecer que a execução orçamentária da despesa pública, de acordo com o Manual Técnico de Orçamento (MTO) e nos termos das Leis de Diretrizes Orçamentárias (LDO) , obedece a uma estrutura de programação orçamentária que culminará, em última instância, na saída de recursos da conta única da União. Aludida programação orçamentária é detalhada em função, subfunção, programa, ação e subtítulo e está vinculada a programas de trabalho, que contêm informações qualitativas e quantitativas, sejam físicas ou financeiras.
15.	No âmbito da informação qualitativa, encontra-se a classificação institucional, que evidencia qual órgão ou unidade orçamentária é responsável pela execução da despesa pública, obedecendo às fases de empenho, liquidação e pagamento, tudo sob supervisão de um ordenador de despesa.    
16.	Já a informação quantitativa do orçamento público estabelece, dentre outras estruturas, a modalidade de aplicação da despesa, que indica a forma como os recursos federais serão aplicados. De forma simplificada, as modalidades de aplicação podem ser efetivadas diretamente pelas unidades orçamentárias da União ou por meio de transferências a estados, Distrito Federal, municípios ou a instituições privadas sem ou com fins lucrativos. Essas transferências podem ocorrer na modalidade fundo a fundo ou por meio de convênios ou outros instrumentos congêneres.
17.	Os recursos originários de emendas parlamentares individuais, nos termos do art. 166-A da Constituição Federal, incluído pela Emenda Constitucional 105/2019, poderão ser alocados a estados, ao Distrito Federal e a municípios, por meio de transferência especial ou transferência com finalidade definida. 
18.	A transferência especial de recursos independe de celebração de convênio ou instrumento congênere e pertence ao ente federado no ato da efetiva transferência financeira. Neste caso, a fiscalização para este tipo de transferência é de competência dos órgãos de controle locais.
19.	Já a transferência com finalidade definida deve ser vinculada à programação estabelecida na emenda parlamentar e os recursos aplicados nas áreas de competência constitucional da União, sendo federais a natureza do recurso e a competência para a sua fiscalização.
20.	Pelo menos a metade da dotação das emendas individuais deve ser destinada a ações e serviços públicos de saúde e, tanto as emendas individuais quanto as emendas de bancada, devem passar por análise e verificação de eventuais impedimentos das programações e demais procedimentos necessários à viabilização da execução dos respectivos montantes, nos termos dos §§ 9º e 14 do art. 166 da Constituição Federal.  
21.	Em suma, a despesa pública federal está vinculada a um programa de trabalho que indicará, na fase de empenho, o credor ou o instrumento de transferência dos recursos públicos. Assim, ordinariamente, em termos de execução orçamentária e financeira do OGU, não existe instrumento legal que respalde a distribuição de recursos à margem da programação orçamentária anteriormente explicitada, conforme sugerido pela reportagem objeto desta representação.
Execução de emendas individuais e de bancada  
22.	Em consulta ao sistema Tesouro Gerencial, evidenciou-se a seguinte execução das emendas parlamentares individuais e de bancada dos estados, no exercício financeiro de 2020:
Em R$
	Emendas
	Dotação Atual
	Empenhado
	Liquidado
	Pago
	Restos a Pagar Pagos

	Individuais
	9.468.453.810
	9.227.959.245
	5.458.278.403
	5.403.785.775
	3.871.562.550

	De Bancada
	5.927.298.253
	5.863.241.414
	3.451.248.223
	3.427.318.441
	1.644.200.388

 Fonte: Tesouro Gerencial/Siafi.
23.	O pagamento das emendas individuais correspondeu a 99,0% do montante que foi liquidado, em 2020. Observando os valores pagos mês a mês, e considerando o pagamento de restos a pagar, o mês de abril apresentou o maior desembolso, da ordem de R$ 3.408,81 milhões. Em seguida, o mês de junho (R$ 1.162,42 milhões) e, dezembro, o terceiro em desembolso (R$ 821 milhões) . 
24.	O pagamento de restos a pagar de emendas individuais, em janeiro, fevereiro e março de 2021, importou em R$ 21,9 milhões. Observando os valores desembolsados de janeiro/2020 a março/2021, a "olho nu", ou seja, sem a existência de outras evidências, não é possível observar pagamentos anômalos, quanto às emendas individuais, nos meses que precederam a eleição da Mesa Diretora da Câmara dos Deputados em 2021, conforme gráfico a seguir:
Emendas individuais pagas, incluindo restos pagar (janeiro/2020 a março/2021) 
Valores em R$ milhões

Fonte: Tesouro Gerencial/Siafi.
25.	O pagamento de emendas de bancada estadual correspondeu a 99,3% do montante que foi liquidado, em 2020. Observando os valores pagos mês a mês, e considerando o pagamento de restos a pagar, o mês de maio apresentou o maior desembolso, da ordem de R$ 1.774,05 milhões. Em seguida, o mês de junho (R$ 1.086,93 milhões) e, agosto, o terceiro em desembolso (R$ 613 milhões) .
26.	O pagamento de restos a pagar de emendas de bancada, em janeiro, fevereiro e março de 2021, importou em R$ 5,14 milhões. Da mesma forma que a análise das emendas individuais, não é possível afirmar, com os elementos presentes nos autos, que ocorreu pagamentos anômalos nos meses que precederam a eleição da Mesa Diretora da Câmara dos Deputados em 2021, conforme gráfico seguinte:  
Emendas de bancada estadual pagas, incluindo restos pagar (janeiro/2020 a março/2021) 
Valores em R$ milhões

Fonte: Tesouro Gerencial/Siafi.
Projeto de Lei do Congresso Nacional (PLN 30/2020) - Lei 14.077/2020 - Crédito Suplementar
27.	O Projeto de Lei do Congresso Nacional (PLN 30/2020) , transformado na Lei 14.077, de 11/11/2020, abriu os orçamentos fiscal e da seguridade social da União em favor de oito órgãos do Poder Executivo para reforço de dotações constantes da LOA 2020, com crédito suplementar de R$ 6.118.751.868,00. 
28.	Dos valores suplementados, 47,2% foram carreados para o Ministério do Desenvolvimento Regional; 22,7% para o Ministério da Infraestrutura; 16,3% para o Ministério da Saúde e, o restante de 13,8%, para os ministérios da Agricultura, Economia, Educação, Minas e Energia e Cidadania.
29.	Sobre a estrutura orçamentária de modalidade de aplicação, os recursos foram destinados na forma da tabela abaixo:
	Modalidade de Aplicação
	Valor (R$) 
	 (%) 

	Aplicação Direta (90) 
	2.692.409.906,00
	44,0

	Transferências a Municípios (40) 
	1.830.555.273,00
	29,9

	Transferências a Municípios Fundo a Fundo (41) 
	656.515.264,00
	10,7

	Transferências a Estados e ao DF (30) 
	540.457.673,00
	8,8

	Transferências a Estados e ao DF - Fundo a Fundo (31) 
	343.484.736,00
	5,6

	Aplicação Direta entre órgãos e Entidades (91) 
	55.329.016,00
	0,9

	TOTAL
	6.118.751.868,00
	100

              Fonte: Sistema Integrado de Planejamento e Orçamento (Siop) .
30.	As unidades orçamentárias que foram contempladas com os maiores créditos suplementares para aplicação dos recursos na modalidade direta (cód. 90) foram: Departamento Nacional de Infraestrutura Terrestre - Dnit (R$ 1,24 bilhão) ; Ministério do Desenvolvimento Regional - Administração Direta (R$ 629,15 milhões) ; Indústrias Nucleares do Brasil - INB (R$ 280 milhões) ; Instituto Nacional de Colonização e Reforma Agrária - Incra (R$ 150 milhões) , e Ministério da Agricultura, Pecuária e Abastecimento - Administração Direta (R$ 150 milhões) . 
31.	Já as unidades contempladas com maiores valores de créditos para aplicação na modalidade transferências a municípios (cód. 40) foram: Ministério do Desenvolvimento Regional - Administração Direta (R$ 1,64 bilhão) ; Companhia de Desenvolvimento dos Vales do São Francisco e do Parnaíba - Codevasf (R$ 100 milhões) ; Ministério da Cidadania - Administração Direta (R$ 70 milhões) ; e Fundo Nacional de Assistência Social (R$ 19 milhões) 
32.	O Fundo Nacional de Saúde - FNS foi contemplado com R$ 656,52 milhões para repasse a municípios na modalidade fundo a fundo (cód. 41) e o Ministério do Desenvolvimento Regional - Administração Direta contemplado com R$ 340,46 milhões para transferências a estados e ao Distrito Federal.
33.	Os valores acima mencionados exemplificam a modalidade de aplicação e as unidades responsáveis pela execução orçamentária e financeira dos recursos federais, em conformidade com o que foi descrito anteriormente no subtópico "execução do orçamento público". Neste sentido, somente uma ação de controle mais específica nos objetos dessa execução poderia aferir a aderência ou não às normas de regência do orçamento público. Contudo, pelas informações analisadas e pela estrutura da programação orçamentária do governo federal, não foram evidenciados indícios de irregularidade na distribuição dos recursos capazes de confirmar o teor da representação ora analisada sobre distribuição de recursos.
Processos do TCU conexos com esta representação     
34.	O TCU já atuou pelo menos em quatro processos semelhantes ao ora representado pela bancada do PSOL, conforme a tabela abaixo e comentários sumariados em seguida:
	Processo (TC) 
	Deliberação
	Relator
	Assunto

	Processo 017.888/2017-4
	Acórdão 368/2021-TCU-Plenário
	Min. Vital do Rêgo
	Representação formulada por deputado federal em desfavor do ex-Presidente da República Michel Temer, acerca de possíveis atos ilegais referentes ao pagamento de emendas individuais a parlamentares ligados à base do governo.

	Processo 018.272/2018-5
	Acórdão 2704/2019-TCU-Plenário
	Min. Vital do Rêgo
	Relatório de auditoria que analisou emendas parlamentares ao projeto de lei orçamentária anual, em especial ao Ministério das Cidades e ao Ministério da Saúde.

	Processo 006.013/2020-1
	Acórdão 2734/2020-TCU-Plenário
	Min. Bruno Dantas
	Representação formulada pelo MP/TCU a respeito de possíveis irregularidades relacionadas a direcionamentos na liberação de emendas parlamentares a deputados federais.

	Processo 010.357/2020-3
	Acórdão 981/2020-TCU-Plenário
	Min. Raimundo Carreiro
	Representação formulada pelo MP/TCU para avaliar se verbas extras autorizadas pelo Presidente do Senado Federal para o estado do Amapá foram pautadas em estudos e critérios objetivos.

 Fonte: sistemas do TCU.	
35.	O TC Processo 017.888/2017-4 tratou de representação formulada por deputado federal, em desfavor do ex-Presidente da República Michel Temer, acerca de possíveis atos ilegais referentes ao pagamento de emendas individuais a parlamentares ligados à base do governo. Em primeira instrução, não foram evidenciados indícios de favorecimentos à base aliada, no exercício de 2017. Naquele momento, estava em curso auditoria sobre a operacionalização de emendas parlamentares individuais ao projeto de lei orçamentária anual (TC Processo 018.272/2018-5) , oportunidade em que foi proposto o sobrestamento dos autos a fim de aguardar os resultados da aludida auditoria.
36.	Com os resultados da auditoria, que serão comentados em seguida, o processo voltou à pauta e obteve novas análises que corroboraram o entendimento inicial de não haver indícios de ocorrência de favorecimento de partidos políticos pertencentes à base aliada. Nesse escopo, foi prolatado o Acórdão 368/2021-TCU-Plenário, que conheceu da representação e, no mérito, a considerou improcedente.   
37.	O TC Processo 018.272/2018-5 tratou de auditoria que teve como objetivo principal aprimorar a aplicação dos recursos públicos oriundos de emendas parlamentares, verificar a aderência desses investimentos às políticas públicas, assim como a efetividade dos resultados e a transparência nos processos relacionados. Uma das questões de auditoria tratou de verificar se "havia equidade e isonomia na execução orçamentária e financeira das emendas parlamentares individuais".
38.	O resultado da análise dessa questão apontou que não foi encontrado um padrão que constitua indício de priorização de pagamento de despesas de emendas de deputados de determinados partidos em detrimento de outros (item 274 do relatório de auditoria) . Contudo, a auditoria revelou a ausência de critérios objetivos e de transparência no que tange às solicitações à Secretaria do Tesouro Nacional (STN) para pagamento de despesas de emendas parlamentares individuais obrigatórias, em desacordo o art. 37, caput, da Constituição Federal, sendo objeto de ciência ao Ministério da Economia e à Secretaria de Governo da Presidência da República, nos termos do item 9.7 do Acórdão 2704/2019-TCU-Plenário.  
39.	O TC Processo 006.013/2020-1 tratou de representação formulada pelo MP/TCU a respeito de possíveis irregularidades relacionadas a direcionamentos na liberação de emendas parlamentares a deputados federais. A representação fundamentou-se em matéria jornalística veiculada pelo Jornal O Globo, na edição online de 11/2/2020, abordando que deputados de primeiro mandato teriam usado suas redes sociais para divulgar a liberação de R$ 1,274 bilhão em verbas "extraorçamentárias" pelo Presidente da República. Os pagamentos teriam sido feitos principalmente pelos Ministérios da Saúde, da Educação e da Agricultura. Segundo a representação, as verbas teriam sido liberadas para quem votasse a favor da reforma da previdência. 
40.	Na oportunidade, as análises realizadas no sistema Siop não foram capazes de detectar direcionamento de valores à conta de emendas parlamentares no exercício de 2019, tampouco a liberação de recursos "extraorçamentários". Considerando, ademais, a ausência de competência normativa para atuação de natureza investigativa por parte do TCU sobre negociações e acordos entre o Poder Executivo e parlamentares acerca da destinação de recursos pela via orçamentária, deliberou-se por conhecer da representação para, no mérito, considerá-la improcedente, nos termos do Acórdão 2734/2020-TCU-Plenário.  
41.	O TC Processo 010.357/2020-3 tratou de representação formulada pelo MP/TCU a respeito de possíveis irregularidades ocorridas em suposta destinação de recursos realizada pelo então Presidente do Senado Federal. Segundo a representação, haveria indícios de direcionamento de recursos para o Estado do Amapá e sua Capital Macapá, sem estudos e critérios objetivos que a justificassem e em descumprimento aos princípios da motivação, da moralidade e da supremacia do interesse público.
42.	Após análises realizadas no sistema Siop, concluiu-se que não se verificaram, em meio ao material apresentado pelo representante, elementos que constituíssem indícios de irregularidades ou ilegalidades. Ademais, as suposições levantadas não se sustentaram nos termos apresentados, visto não ser possível ao Presidente do Senado Federal destinar, por deliberação individual, recursos da lei orçamentária anual. Ressalvou-se, contudo, que não há como assegurar que supostos acordos e negociações possam ter ocorrido.
43.	Em declaração de voto, o Ministro Bruno Dantas salientou que a matéria representada é relevante, o que, pela sua própria notoriedade, dispensaria, no caso, a juntada de outros indícios. Nesse sentido, não estaria afastada a necessidade de que, em momento posterior, o TCU possa atuar nesse tema, em ação de controle específica. Em conclusão, o TCU deliberou, por meio do Acórdão 981/2020-TCU-Plenário, conhecer da representação para, no mérito, considerá-la improcedente.  
Do pedido de investigação, monitoramento e apuração
44.	A bancada do PSOL requer, ao final, que o TCU proceda à investigação, ao monitoramento e à apuração dos fatos narrados. Os fatos foram apurados nestes autos na medida em que procedeu a análises em sistemas informatizados do governo federal, em especial os sistemas Siafi e Siop.
45.	Quanto aos procedimentos de fiscalização, nos termos dos incisos I, II e III, do art. 232 do RI/TCU, são competentes para solicitar ao Tribunal a realização de auditorias e inspeções, o Presidente do Senado Federal, o Presidente da Câmara dos Deputados e presidentes de comissões do Congresso Nacional, do Senado Federal ou da Câmara dos Deputados, quando por aquelas aprovadas.  
46.	Em que pese a bancada de agremiação partidária não figurar entre os legitimados para requisitar fiscalização, nos termos do § 2º do art. 232 do RI/TCU (o Plenário ou relator não conhecerá de solicitações encaminhadas ao Tribunal por quem não seja legitimado) , vale registrar que o TCU verifica a regularidade da execução das emendas obrigatórias anualmente no âmbito do Relatório e Parecer Prévio sobre as Contas do Presidente da República.  
4. CONCLUSÃO
47.	A execução orçamentária e financeira do OGU obedece a uma estrutura de programação orçamentária e financeira (itens 14 a 16 da instrução) , assim, não existe instrumento legal que respalde a distribuição de recursos à margem dessa programação, conforme sugerido pela reportagem objeto desta representação (itens 6 a 9 e 14 a 16 da instrução) . 
48.	Considerando que não foi possível observar pagamentos anômalos, quanto às emendas individuais e de bancada estadual nos meses que precederam à eleição da Mesa Diretora da Câmara dos Deputados em 2021 (itens 22 a 26 da instrução) e que, pelas informações analisadas quanto à abertura de créditos suplementares objeto do PLN 30/2020, não foi possível detectar distribuição de recursos conforme argumentos da representação ora analisada (itens 27 a 33 da instrução) , considerando, ainda, que uma bancada de agremiação partidária não figura entre os legitimados para requisitar fiscalização ao TCU, nos termos dos incisos I a III do art. 232 do RI/TCU (itens 44 a 46 da instrução) e que, por fim, não se enquadra entre as competências do TCU apurar eventuais negociações entre o governo federal e membros do Poder Legislativo, com o fito de verificar direcionamentos na alocação de emendas parlamentares, bem como de outros recursos presentes no OGU (itens 11 e 12 da instrução) , propõe-se conhecer da representação para, no mérito, considerá-la improcedente.   
5. PROPOSTA DE ENCAMINHAMENTO
49.	Ante todo o exposto, submetem-se os autos à consideração superior, propondo:
a) conhecer da presente representação, satisfeitos os requisitos de admissibilidade previstos nos arts. 235 e 237, inciso III, do Regimento Interno deste Tribunal, e no art. 103, § 1º, da Resolução-TCU 259/2014, para, no mérito, considerá-la improcedente; 
b) dar ciência do relatório, voto e acórdão que vier a ser proferido ao representante; 
c) arquivar o presente processo, com fundamento no art. 169, inciso V, do Regimento Interno do Tribunal de Contas da União." (Grifos conforme original) 
2.	É o relatório.

não há

Não atuou.

REPRESENTAÇÃO. SUPOSTA NEGOCIAÇÃO HAVIDA ENTRE GOVERNO FEDERAL E PARLAMENTARES COM VISTAS A INFLUENCIAR A ELEIÇÃO DA MESA DA CÂMARA DOS DEPUTADOS. EXECUÇÃO ORÇMENTÁRIA E FINANCEIRA SEM ANOMALIA APARENTE. CONHECIMENTO. IMPROCEDÊNCIA. CIÊNCIA. ARQUIVAMENTO.

REPRESENTAÇÃO (REPR)

Secretaria de Macroavaliação Governamental (Semag).

Relato o presente processo em razão da Lista de Unidades Jurisdicionadas do biênio 2021-2022.
2.	Trata-se de Representação formulada por parlamentares integrantes da Liderança do Partido Socialismo e Liberdade (PSOL) da Câmara dos Deputados em face de suposta liberação de recursos públicos, pelo governo federal, com o objetivo de influenciar a eleição à Presidência daquela Casa Legislativa.
3.	A representação, recebida em 15/1/2021, funda-se em matéria jornalística do jornal Folha de São Paulo, de 8/12/2020, segundo a qual o governo federal estaria "negociando liberação de recursos públicos apenas aqueles que declararem apoiar o candidato do Presidente da República" e haveria, também, a "possibilidade de ser realizada uma reforma ministerial para atrair mais votos ao candidato do Governo".
4.	Diante das supostas ilegalidades e irregularidades, os representantes pediram "apuração dos fatos aqui narrados para impedir a utilização de recursos públicos como instrumento de barganha política".
5.	A Semag, após exame técnico dos autos, propôs conhecer da representação para, no mérito, considerá-la improcedente pois, na sua perspectiva, não foram constatados "pagamentos anômalos, quanto às emendas individuais e de bancada estadual nos meses que precederam à eleição da Mesa Diretora da Câmara dos Deputados em 2021 (itens 22 a 26 da instrução) e que, pelas informações analisadas quanto à abertura de créditos suplementares objeto do PLN 30/2020, não foi possível detectar distribuição de recursos conforme argumentos da representação ora analisada".
6.	Razão assiste à unidade técnica. Vejamos.
7.	A representação há de ser conhecida porquanto satisfeitos os requisitos de admissibilidade previstos nos arts. 235 e 237, inciso III, do Regimento Interno deste Tribunal, e no art. 103, § 1º, da Resolução-TCU 259/2014. 
8.	No que tange ao mérito do processo, consigno, inicialmente, na esteira do que assentou o Tribunal no Acórdão 2734/2020-TCU-Plenário, relator Ministro Bruno Dantas, que "não se enquadra entre as competências desta Corte de Contas apurar eventuais negociações entre o Governo Federal e membros do Poder Legislativo, com o fito de verificar direcionamentos na alocação de emendas parlamentares".
9.	Semelhantemente, exclui-se da atividade de controle externo afeta ao TCU a nomeação ou exoneração de Ministros de Estado, porquanto competência outorgada de maneira privativa ao Presidente da República (inciso I do art. 84 da Constituição Federal) .
10.	Portanto, a apreciação desta representação, que ora o Colegiado leva a efeito, não inclui apurar negociações supostamente havidas entre o governo federal e parlamentares, quer sob o aspecto da alocação de emendas ao orçamento quer sob a perspectiva da reforma ministerial.
11.	A apuração da representação volta-se unicamente à análise técnica da execução orçamentária e financeira dos recursos do Orçamento Geral da União - OGU.
12.	Pois bem, feito este exame (análise da execução orçamentária e financeira do OGU) , a Semag concluiu, corretamente, não ter havido movimentações anômalas referentes à alocação de emendas parlamentares ao orçamento, tampouco referentes à abertura de créditos suplementares objeto do Projeto de Lei do Congresso Nacional 30/2020 - PLN 30/2020.
13.	Em sua instrução, a unidade técnica demonstrou que o volume de recursos destinados às emendas individuais e de bancada, nos meses próximos à ocorrência das eleições da Mesa da Câmara dos Deputados (fevereiro/2021) , não apresentou anomalia. 
14.	Por pertinente, colaciono os dois gráficos elaborados pela Semag que bem evidenciam as conclusões da unidade:
Emendas individuais pagas, incluindo restos pagar (janeiro/2020 a março/2021) 
Valores em R$ milhões
Fonte: Tesouro Gerencial/Siafi.
Emendas de bancada estadual pagas, incluindo restos pagar (janeiro/2020 a março/2021) 
Valores em R$ milhões
Fonte: Tesouro Gerencial/Siafi.
15.	Relativamente às emendas individuais, o mês de maior volume de recursos recaiu em abril/2020 (R$ 3.408,81 milhões) , ou seja, dez meses antes das eleições da Mesa da Câmara dos Deputados. Por seu turno, os restos a pagar (janeiro, fevereiro e março/2021) alçaram a casa dos       R$ 21,9 milhões.
16.	No que tange às emendas de bancada, o mês que registrou o maior volume de movimentação foi maio/2020 (R$ 1.774,05 milhões) , nove meses antes do pleito. Os restos a pagar (janeiro, fevereiro e março/2021) importaram em R$ 5,14 milhões.
17.	Perceba-se, dessarte, não haver confirmação de pagamentos de emendas fora do comum nos meses próximos ao da ocorrência da eleição para os cargos da Mesa da Câmara Federal.
18.	O mesmo ocorre com o Projeto de Lei do Congresso Nacional (PLN 30/2020) , transformado na Lei 14.077, de 11/11/2020, que abriu os orçamentos fiscal e da seguridade social da União em favor de oito órgãos do Poder Executivo para reforço de dotações constantes da LOA 2020, com crédito suplementar de R$ 6.118.751.868,00.
19.	Conforme demonstrou a Semag, dos "valores suplementados, 47,2% foram carreados para o Ministério do Desenvolvimento Regional; 22,7% para o Ministério da Infraestrutura; 16,3% para o Ministério da Saúde e, o restante de 13,8%, para os ministérios da Agricultura, Economia, Educação, Minas e Energia e Cidadania", não emergindo dos autos "indícios de irregularidade na distribuição dos recursos capazes de confirmar o teor da representação ora analisada sobre distribuição de recursos".
20.	Posto isso, considerando que dos elementos carreados aos autos não decorre ilegalidade ou irregularidade, considero improcedente a presente representação.
21.	Por fim, reforço que, como dito no parágrafo 11 deste voto, a atuação do TCU se volta para a execução dos recursos orçamentários, e para que a atuação desta Corte seja ainda mais transparente, na sessão de 19 do corrente mês o Plenário aprovou a seguinte proposta deste relator:
"Senhora Presidente,
Senhores Ministros,
Senhora Procuradora-Geral.
As emendas parlamentares constituem relevante expressão da atuação parlamentar, por meio da qual os Congressistas buscam garantir a alocação e a execução de recursos orçamentários federais em ações de importância social, econômica e política para estados, municípios e o Distrito Federal. 
Por meio dessas emendas, os parlamentares buscam assegurar que os recursos federais cheguem aos rincões não alcançados por nenhuma política pública. Assim, é dever desta Corte de Contas voltar seu olhar para garantir a máxima transparência na aplicação desses recursos, pressuposto para que alcancem seus objetivos e, por conseguinte, possam atender aos anseios da população.
Desde 2014, a execução de recursos oriundos de parte das emendas parlamentares passou a ser obrigatória, por força das Leis de Diretrizes Orçamentárias e das Emendas Constitucionais 86/2015, 100/2019 e 102/2019. Nesse sentido, as emendas impositivas são diferenciadas por meio dos seguintes identificadores de resultado primário:
RP 6: emendas parlamentares individuais (a partir da LDO 2014 e EC 86/2015) 
RP 7: emendas parlamentares de bancada estadual ou do Distrito Federal (a partir da LDO 2016 e ECs 100 e 102) 
RP 8: emendas parlamentares de comissão permanente do Senado Federal, da Câmara dos Deputados e de comissão mista permanente do Congresso Nacional (a partir da LDO 2020) ;
RP 9: emendas de relator-geral do projeto de lei orçamentária anual que promovam alterações em programações constantes do projeto de lei orçamentária ou inclusão de novas (a partir da LDO 2020) ;
Na essência, a crescente importância das emendas parlamentares no processo alocativo reflete um movimento do Legislativo para garantir o pleno exercício da competência que a Constituição Federal lhe atribui de dispor sobre matéria orçamentária.
 Ao tempo em que essa tendência deve ser valorizada, na medida em que garante ao Congresso Nacional no uso de uma atribuição constitucional que esteve claramente enfraquecida nas últimas décadas, também deve ser entendida e conformada ao arcabouço que limita a atuação de qualquer agente público na gestão de recursos públicos. 
Esse arcabouço ampara-se sobre os pilares fundamentais da legalidade, da impessoalidade, da moralidade, da publicidade e da eficiência, os quais permitem ao Poder Legislativo, com o apoio desta Corte Contas, e à sociedade, em nome da qual aquele Poder atua, exercer o pleno controle daqueles recursos.
A importância das emendas parlamentares também pode ser visualizada pela evolução do volume de recursos alocados, conforme demonstrado no gráfico a seguir:
Dotações RP 6, 7, 8 e 9 - 2016 a 2021

Fonte: Siop.
*Valores correntes (atualizados pelo IPCA) .
Como se observa, o total das dotações de emendas parlamentares de execução obrigatória aprovadas na lei orçamentária cresceu 212% de 2016 a 2021. Em 2020, as dotações corresponderam a 34% do total de despesas discricionárias e, em 2021, 27,5%. Lembro que essas despesas são aquelas fortemente comprimidas no atual contexto de crise fiscal.
Outro ponto que merece destaque sobre essas emendas é o baixo grau de pagamento, nada obstante o regramento imponha a sua execução obrigatória, ressalvados os casos de impedimento de ordem técnica. 
O baixo percentual de pagamento provoca empoçamento de recursos e eleva os saldos de inscrição em restos a pagar. Possíveis consequências dessas situações são: prejuízo à execução orçamentária e financeira no exercício; risco de descumprimento do princípio da anualidade orçamentária; impacto no planejamento, na execução orçamentária e financeira, nas metas de resultado primário e no cumprimento do Teto de Gastos nos exercícios posteriores.
No caso das emendas individuais, identificadas pelo RP 6, é possível detalhar, na Plataforma + Brasil, os dados das emendas disponibilizadas, sendo possível identificar: órgão concedente, plano de trabalho, instrumento utilizado, beneficiários, unidade da Federação, entre outros campos. Inclusive, os dados estão disponíveis para acesso público em painel específico da Plataforma + Brasil, o "Painel Parlamentar + Brasil" (disponível em: https://www.transferenciasabertas.planejamento.gov.br/QvAJAXZfc/opendoc.htm?document=painelcidadao.qvw&lang=en-US&host=QVS%40srvbsaiasprd01&anonymous=true. Acesso em 18/5/2021) .
Do mesmo modo, há informações sobre os impedimentos de ordem técnica que inviabilizaram a execução desse tipo de emendas na página do Ministério da Economia referente ao Orçamento de 2020 (https://www.gov.br/economia/pt-br/assuntos/planejamento-e-orcamento/orcamento/orcamentos-anuais/2020/relatorio-de-impedimento-de-emendas-individuais) e ao Orçamento de 2019 (https://www.gov.br/economia/pt-br/assuntos/planejamento-e-orcamento/orcamento/orcamentos-anuais/2019/emendas-parlamentares-pcpr-2019) , este último apresentado a este Tribunal no âmbito da Prestação de Contas do Presidente da República de 2019.
O que pude apurar nas pesquisas que realizei é que há grande disponibilidade de informações sobre a execução das emendas parlamentares individuais, mas não sobre os demais tipos de emendas, o que prejudica sobremaneira a transparência, a prestação de contas e o controle sobre o uso dos recursos alocados.
Com efeito, o controle efetivo sobre a aplicação desses recursos requer uma visão ampla do conjunto das emendas e de sua destinação, que ajude a elucidar alguns padrões e antecipar riscos, permitindo uma atuação ágil para prevenir desvios e irregularidades, ou até mesmo lacunas normativas, que devem ser corrigidas e aprimoradas para evitar a possibilidade do mau uso dos recursos oriundos de emendas parlamentares.
Por oportuno, lembro que, no final de 2020, esta Corte aprovou o Acórdão 3225/2020-TCU-Plenário, de relatoria do ministro Bruno Dantas, por meio do qual este tribunal permitiu que os requisitos para empenho em transferências voluntárias fossem excepcionalmente flexibilizados para permitir a inscrição em restos a pagar de despesas que seriam executadas em 2021, desde que as situações estivessem devidamente justificadas, nos seguintes termos:
	9.2.11. considerando os problemas operacionais enfrentados pelos Ministérios, explicitados na petição da Advocacia-Geral da União, e a atipicidade do presente exercício, é admissível flexibilizar as regras de empenho, liquidação e pagamento previstas na LDO 2020, na LRF, nos arts. 2º e 34 da Lei 4.320/1964 e no art. 27 do Decreto 93.872/1986 excepcionalmente para este ano, no caso de despesas relativas a contratos e convênios com vigência plurianual, desde que as situações estejam devidamente justificadas, observando-se as seguintes condições:
	9.2.11.1. o empenho pode ser feito para a parcela do exercício em curso e para as parcelas que serão executadas até 31 de dezembro de 2021, mediante inscrição em restos a pagar;
	9.2.11.2. não executado o contrato, convênio, acordo ou ajuste até 31 de dezembro de 2021, os restos a pagar deverão ser cancelados e a continuidade na execução do instrumento dependerá de o órgão incluir em suas propostas orçamentárias dos exercícios seguintes as dotações necessárias para esse fim e da aprovação dessas propostas pelo Congresso Nacional na Lei Orçamentária Anual.
	9.3. recomendar ao Ministério da Economia que os ministérios e demais órgãos que eventualmente se utilizem das excepcionalidades mencionadas nos subitens 9.1.3 e 9.2.11 deste acórdão para que deem a devida publicidade, em seus portais na internet, no formato de dados abertos, dos instrumentos (contratos, convênios, contratos de repasse, termo de parceria etc.) , identificando, no mínimo, o objeto, o beneficiário, o valor total do ajuste, o valor da parcela a ser executada em 2020 e 2021, a respetiva nota de empenho e eventuais condições suspensivas eventualmente pendentes de cumprimento no ato da celebração do instrumento; (grifei) 
Em linha com o julgado, foi editado o Decreto 10.579/2020, que estabeleceu regras para inscrição de restos a pagar em tais condições, consoante seu art. 1º:
Art. 1º Excepcionalmente no ano de 2020, poderão ser empenhadas as despesas de que trata o art. 27 do Decreto nº 93.872, de 23 de dezembro de 1986, relativas a contratos, convênios, acordos ou ajustes de vigência plurianual a serem executadas até 31 de dezembro de 2021, desde que devidamente justificado pela unidade gestora responsável.
§ 1º Na hipótese prevista no caput, as parcelas das despesas empenhadas em 2020 relativas a contratos, convênios, acordos ou ajustes de vigência plurianual a serem executadas em 2021 terão seus saldos não liquidados cancelados pela unidade gestora responsável até 31 de dezembro de 2021.
§ 2º Os Ministérios e os demais órgãos e entidades que eventualmente utilizarem a excepcionalidade estabelecida no caput darão publicidade aos instrumentos em seus portais na internet, no formato de dados abertos, com identificação, no mínimo:
I -  do objeto;
II -  do beneficiário;
III - do valor total do ajuste;
IV - do valor da parcela a ser executada em 2021;
V - da respectiva nota de empenho; e
VI - caso haja, das condições suspensivas eventualmente pendentes de cumprimento no ato da celebração do instrumento.
Como se percebe, o § 2º do decreto procurou dar concretude à recomendação objeto do item 9.3 do Acórdão 3225/2020-TCU-Plenário, para assegurar transparência às despesas que fossem excepcionalizadas do rito anualizado de execução. No entanto, representações e denúncias que têm chegado a esta Corte nos mostram que é preciso aperfeiçoar os mecanismos já existentes, para que este Tribunal possa atuar com a agilidade e o rigor técnico esperados do guardião da boa e regular gestão dos recursos públicos. 
Nessa linha, precisamos rememorar que, muito recentemente, fomos questionados acerca da instância competente para exercer o controle sobre as despesas executadas por meio das chamadas "transferências especiais", novidade inserida no texto constitucional, juntamente com as transferências com finalidade definida, pela Emenda Constitucional 105/2019 (CF, art. 166-A) . 
Os recursos repassados por essa modalidade dispensam a celebração de convênio ou instrumento congênere e pertencem ao ente federado no ato da efetiva transferência financeira, o que praticamente inviabiliza o controle pelo ente repassador (União) sobre esses recursos.
 Dessa forma, há um grande risco de que os recursos repassados por meio das emendas parlamentares individuais sejam alocados a estados, municípios e Distrito Federal por essa modalidade, risco esse que deve ser devidamente considerado e tratado por esta Corte.
Tampouco podemos ignorar que a transparência e o controle, assim como a existência de mecanismos que os garantam na prática, jamais foram flexibilizados no arcabouço que baliza a gestão dos recursos públicos, nem mesmo em situação excepcional, conforme restou consignado na Emenda Constitucional 106/2020, que instituiu o regime extraordinário fiscal para viger durante a calamidade pública que vigorou em 2020:
Art. 5º As autorizações de despesas relacionadas ao enfrentamento da calamidade pública nacional de que trata o art. 1º desta Emenda Constitucional e de seus efeitos sociais e econômicos deverão:
I - constar de programações orçamentárias específicas ou contar com marcadores que as identifiquem; (grifei) e
II - ser separadamente avaliadas na prestação de contas do Presidente da República e evidenciadas, até 30 (trinta) dias após o encerramento de cada bimestre, no relatório a que se refere o § 3º do art. 165 da Constituição Federal. (grifei) 
Parágrafo único. Decreto do Presidente da República, editado até 15 (quinze) dias após a entrada em vigor desta Emenda Constitucional, disporá sobre a forma de identificação das autorizações de que trata o caput deste artigo, incluídas as anteriores à vigência desta Emenda Constitucional.
Minha preocupação com o controle do dinheiro público vem de longe. Esse dispositivo constitucional teve minha participação com a aprovação neste Plenário de Comunicação que fiz na sessão de 8 de abril de 2020 (Ata 11 de 2020) .
Apesar de as apurações no TCU ainda estarem em curso, já temos uma lição, que é a necessidade de se aperfeiçoar a transparência da execução do conjunto das emendas parlamentares e de esta Corte de Contas ter um papel mais ativo sobre essa execução. 
Diante disso, proponho orientar a Segecex, e essa oriente todas as suas unidades que, em ações de controle envolvendo transferências voluntárias, transferências especiais ou transferências com finalidade definida, a respectiva instrução e relatório obrigatoriamente contenham informação a respeito da origem do recurso e, se oriundo de emenda parlamentar, do respectivo identificador da emenda (RP 6, 7, 8 ou 9) , bem como do parlamentar /bancada /comissão ou relator-geral responsável pela sua indicação.
Mais ainda, proponho, da mesma forma do parágrafo anterior, que a Segecex atue junto ao Poder Executivo para verificar as medidas existentes ou que serão adotadas para garantir a devida transparência da totalidade dos recursos alocados via emendas parlamentares, de modo a:
 i) garantir às informações das emendas RP 7, 8 e 9 o mesmo grau de detalhamento das emendas RP 6, bem como semelhante grau de transparência, que garanta a ampla divulgação e disponibilização dos respectivos dados; e 
ii) identificar a destinação e a correta aplicação dos recursos repassados via transferências especiais.
TCU, Sala das Sessões Ministro Luciano Brandão Alves de Souza, em 19 de maio de 2021.
RAIMUNDO CARREIRO
Ministro"
22.	Ante o exposto, acolho o pronunciamento da unidade técnica, cujas conclusões integram as presentes razões de decidir, e VOTO no sentido de que o Tribunal adote a deliberação que ora submeto à apreciação do Plenário.
TCU, Sala das Sessões, em 26 de maio de 2021.
RAIMUNDO CARREIRO 
Relator